臺灣屏東地方法院民事判決　　　　　　　 95年度訴字第513號
原　　　告　黃明福即將城企業社
訴訟代理人　黃政雄律師
被　　　告　甲○○
訴訟代理人　湯瑞科律師
上列當事人間履行契約事件，本院於民國96年3月12日言詞辯論
終結，判決如下：
    主  文
被告應給付原告新台幣參拾陸萬元，及自民國九十五年十一月十
七日起至清償日止，按年息百分之五計算之利息。
原告其餘之訴駁回。
訴訟費用由被告負擔五分之二，餘由原告負擔。
    事實及理由
一、原告主張：兩造於民國（下同）95年6 月25日訂定房地產專
    任委託銷售契約（下稱系爭委託契約），約定以新台幣（下
    同）300 萬元由原告代為仲介銷售被告所有坐落屏東縣九如
    鄉○○街33巷16號之房屋及土地（下稱系爭房地），委託銷
    售期間為95年6 月10日起至95年9 月10日止。於委託銷售期
    間訴外人陳建志表示欲以300 萬元購買系爭房地，並交付30
    萬元訂金予原告，嗣原告多次通知被告簽約，被告均置之不
    理，且擬私下將系爭房地出售予他人，被告所為顯不符誠信
    。按依系爭委託契約，被告拒絕簽訂正式買賣契約，惟仍應
    負有給付全部服務費9 萬元之義務，又被告違約應給付違約
    金12萬元，且因原告已賠付訂金兩倍之價額即60萬元予承買
    人，被告應賠償此部分之損失，共計81萬元。並聲明：被告
    應給付原告81萬元，及自起訴狀繕本送達翌日即95年11月17
    日起至清償日止，按年息百分之5 計算之利息。
二、被告抗辯：否認原告所稱曾於委託期間內告知被告有人願以
    300 萬元購買系爭房地並已收定金30萬元。按原告稱訴外人
    陳建志簽立30萬元本票為定金，惟陳建志卻稱30萬元本票為
    斡旋金，且其交付本票時尚不知系爭房地之賣價而係於隔日
    才知賣方要以300 萬元出賣，其買賣房屋竟不知房地之總價
    ，顯與常情不符。又訴外人陳建志其為簽約而提領30萬，交
    給仲介保管，而本宗房地仲介案之負責人即訴外人楊淑芬，
    竟證稱不知道訴外人陳建志有無將30萬元現金交給原告，顯
    見所謂交付30萬元定金乙說，係臨訟杜撰拼湊之詞。又本件
    委託銷售契約之期間為95年6 月10日至95年9 月10日，被告
    之妻趙靜珍於95年9 月4 日應楊芯惠即楊淑芬要求，同意於
    契約書備註欄內記載將「超出委託售價部分的100 ％做為乙
    方獎勵（原為100 ％）」，顯見直至95年9 月4 日被告仍願
    意就已生效之委託契約內容再作大幅調降，豈有同日晚間楊
    淑芬稱已找到買主，被告卻不簽約之理。倘如原告所稱被告
    已經另覓買主，又何需同意調降委託契約之條件，顯認原告
    根本未在委託銷售期間內通知被告確有人願買受，被告嗣後
    自行另覓買主亦為事理之常。縱使原告真有向訴外人陳建志
    收取30萬元本票為訂金，蓋以本票繳付訂金，等同未繳交，
    其付訂應屬無效；原告既未通知被告，復未交付所收取之訂
    金予被告，原告請求顯屬無據。並聲明：原告之訴駁回。
三、兩造不爭執事項：
(一)、二造於95年6 月25日簽定系爭委託契約，委託期間為95 年6
    月10日至95年9 月10日止。
(二)、系爭房地被告已於95年9 月14日以300 萬元自行出售予訴外
    人。（本院卷第46頁）
(三)、系爭委託銷售契約上所列「將城房屋仲介有限公司」即原告
    「將城企業社」。（本院卷第70頁）
四、本件爭點：原告有無於委託銷售期間內通知被告有人欲買受
    系爭房地？若有，原告得請求之賠償金額為何？
(一)、原告有無於委託銷售期間內通知被告有人欲買受系爭房地？
、原告主張於委託銷售期間有訴外人陳建志欲購買系爭房地，
    並已交付訂金，惟屆期被告拒絕訂約，致原告受有損害等情
    ，被告則以前揭詞抗辯，經查，證人即系爭房地之仲介人員
    楊淑芬（即楊蕊惠）到庭證稱：「（土地的交易情形如何？
    ）95年8 月27日有帶陳建志去看房子，當時陳建志出價280
    萬元，28日早上我有跟趙靜珍（被告妻子）說，他們嫌價錢
    太低，大約過二、三天，陳建志再加10萬元，後來他有加到
    300 萬元，我們跟他收本票30萬元，因為怕他只是口頭上答
    應，這是算買房子的訂金，我們的習慣是收本票。（本院卷
    第8 頁這份收據也是你與陳建志簽的嗎？）是的，這表示有
    收到錢，簽約那天他再拿現金來，一般收到訂金都是交給公
    司，不會交給賣主。（陳建志現金有無給過你們？）9 月5
    日下午他有提領30萬現金，我有跟他約好，我有跟他說賣方
    要賣，聯絡他及代書，趙靜珍在9 月5 日下午打電話給我，
    她說甲○○剛好有回來，要先收訂金，所以我請陳建志去提
    領現金，因為趙靜珍說9 月6 日早上要簽約，所以才請陳建
    志提領現金。（9 月6 日是趙靜珍要求簽約的？）是的，我
    沒有主動要求簽約，是趙靜珍主動要求的。（他們沒有來簽
    約，你如何處理？）我打電話給他們，他們說沒有辦法來，
    所以再改時間，他們就一直拖說沒空，我9 月7 日再打電話
    給趙靜珍，希望他們趕快簽約，後來他們就不接電話」等語
    （見本院卷第38至40頁）；另證人陳建志到庭證稱：「（當
    時你開價多少？）第一次開價280 萬元，後來我有先加10萬
    元，9 月初楊淑芬又有來找我，我加到300 萬元，是底線了
    ，楊淑芬說賣方可能會同意，他跟我收斡旋金，但太晚沒有
    現金，所以簽30萬元的本票。（你自己買房子的經驗一般是
    拿現金或簽本票？）都有，簽本票隔天再去領錢，楊淑芬有
    跟我說要簽約了，那時我去領了27萬元，後來再加上自己的
    錢30萬元，後來錢我直接交給將城，後來有還我30萬元，因
    為買賣沒有成，簽約那天賣方就沒有來，之後要再約時間就
    都沒有聯絡上。「（你交給楊淑芬的本票是否為斡旋金？）
    是的。（故代表楊淑芬還要去跟賣方斡旋？）我的意思是都
    交給楊淑芬去處理。（談成300 萬元是哪一天？）我記得是
    9 月初，領27萬元的前一天。（楊淑芬何時跟你確定300 萬
    元賣方要賣給你？）她通知我簽約的時候，我記得是隔天跟
    我講的，那時我就到台銀去領了訂金27萬元，本來想直接交
    給賣方。（楊淑芬說訂金公司要收走，而你是說要交給賣方
    ？）因為賣方沒有來，所以交給仲介，如果賣方有來我就會
    直接賣方。」等語（見本院卷第41至43頁）。按證人楊淑芬
    與證人陳建志就30萬元是斡旋金亦或是訂金的說方雖有所出
    入，惟依一般買賣房屋，買方均不知賣方的最後底限為何，
    遂交付一定的金錢予仲介人員，由仲介人員予以協調，若成
    交時，該筆金額即成為訂金的一部分，是以本件證人陳建志
    其交付30萬元予證人楊淑芬即既是表明以300 萬元購買的意
    願，其稱該筆金額名稱為斡旋金，惟探究其真意，即是若
    300 萬元成交即做為訂金之意思，自難以此名稱不同，而否
    認有其訂約之意思。再者，證人陳建志於9 月4 日簽發本票
    予證人楊淑芬，此有本票影本及訂金收據在卷可稽（見本院
    卷第5 、8 頁），被告雖抗辯本票非現實資金的交付，難認
    已給付訂金云云，惟本票是有價證券，當然可作為資金流通
    之依據，且證人陳建志於9 月5 確有提領現金270000元之記
    錄，此有陳建志台灣銀行活期儲蓄存款存摺影本在卷可稽（
    見本院卷第57頁），是足信陳建志確有交付訂金以購買系爭
    房地。末按證人杜憲琳到庭證稱：「（從事何業？）土地代
    書。（95年9 月初有無請你去簽合約?） 有說一間九如的房
    子，詳細地址我不清楚，有通知我到將城房屋簽約，我到將
    城房屋時，當時買主有來，就是陳建志先生，賣方沒有來。
    （後來有無再請你過來簽約？）那天賣方沒有來，有說要再
    約時間，後來就沒有再通知我了。」等語（見本院卷第45
    頁），是證人楊淑芬、陳建志就購屋過程及訂金交付方式，
    所述大致相符，且原告於預訂簽約日業已請代書到場，足信
    原告於銷售期間內確已為被告找到欲購房系爭房地之人。
、被告否認原告有通知其已找到買主，並有證人趙靜珍到庭證
    稱：「（有無與將城簽買賣契約？）有的，是跟楊淑芬簽的
    ，最後是以300 萬元為總價，楊淑芬沒有通知我有人要買這
    房子，平時我都以0918XXXXXX聯絡，楊淑芬都是透過這手機
    跟我聯絡，我在環保局上班，他有去環保局找過我，說要跟
    我修改底價。（楊淑芬有無到你住處跟你談過？）有的，都
    是談修改契約，都沒有談到有人要買房子，現在房子已經賣
    出去了，賣300 萬元，現在的買主是我們的鄰居。」等語（
    本院卷第46頁），惟查，原告於95年8 月28日至95年9 月11
    日間，即證人陳建志有意購買的時間多次以電話聯絡被告之
    妻子，此有通聯記錄在卷可稽（見本院卷第63至67頁），被
    告雖辯稱該聯絡僅係為更改契約云云，惟觀諸上開通聯記錄
    ，通話時間均甚短，顯與一般更改契約需常時間商討的情狀
    不符，且原告聯絡被告的時間，均與原告所述欲訂約的時間
    相符，足信原告確有通知被告訂約之事宜。
(二)、原告得請求被告賠償之金額為何？
    原告既已有通知被告有人欲購買系爭房地，且購買的金額亦
    與系爭委託契約相符，被告未到場訂約，即認違約，應賠償
    原告之損害，茲就原告請求之金額審酌如下：
、服務費9萬元部分：
    原告主張其業已簽訂定金收據，買賣預約已簽訂，被告負有
    給付全部服務費之義務等語，按系爭委託契約第7 條第2 項
    約定：「付款方式為委託案件成交，買賣雙方完成正式簽約
    手續之同時，應支付服務費用，如買賣預約已簽定，而甲方
    拒絕簽定正式買賣契約時，甲方應立即將全額服務費用給付
    乙方。」（見本院卷第4 頁），惟所謂服務費應以案件之成
    交係由提供服務者完成，才得以請求，若僅是訂定預約，而
    賣房未簽定正式買賣契約，應屬違約之問題，系爭契約於訂
    定預約即認有給付全部服務費之費務，有失公允，是系爭房
    地既非由原告完成交易，其自無請求服務費之理。
、違約金12萬元部分：
    原告主張被告拒絕簽訂正式買賣契約，並私下將系爭房地出
    售予他人，已違反契約第1 條之規定，依契約第8 條請求違
    約金等語，按約定之違約金額過高者，法院得減至相當之數
    額。民法第252 條定有明文。又按契約第1 條約定：「甲方
    授權在95年6 月10日至95年9 月10日期間，由乙方獨家代理
    本宗房地銷售之受任人，甲方應停止自行銷售及委託他人銷
    售，且拋棄中途終止委託之權，絕不中途終止本委任，以利
    乙方專心企劃銷售，並願放棄先訴抗辯權。」、第10條「如
    果甲方違反貳項第1 條及第8 條約定時，乙方得請求甲方支
    付委託售價4 ％之違約金。」（見本院卷第4 頁）原告已為
    被告覓得買主，被告拒絕簽訂買賣契約，業如上述，被告顯
    已違反契約不得中途終止之約定，應認為違約，被告有給付
    違約金之義務。本院審酌，被告無故拒絕簽定契約，原告就
    系爭契約所付之心力，認本件違約金12萬元過高，應予酌減
    至6 萬元為適當，逾此之請求為無理由。
、60萬元賠償部分：
    原告主張其賠付承買人訂金30萬元兩倍之價額即60萬元，此
    係可歸責於被告等語，按依訂金收據載明：「買方逾時不買
    ，買賣作廢，訂金沒收，賣方不賣，訂金加倍退還。」（見
    本院卷第8 頁），系爭契約因被告之因素致未能簽訂，原告
    依上開約定負有加倍返還訂金之義務，而原告業已加倍賠償
    證人陳建志等情，業經證人陳建志到庭證稱：「（原告有無
    賠償你30萬元的訂金及一倍的違約金？）有的，有匯入我帳
    戶，分12月1 日及12月5 日二次　　」等語相符（見本院卷
    第42頁），且有證人陳建志上開臺灣存摺影本在卷可稽（本
    院卷第60頁），堪信為真正。惟原告所交付證人陳建志的60
    萬元，其中30萬元是返還陳建志之前交付的訂金，剩餘的30
    萬元方是原告所支出之賠償金，此有證人上開證詞可稽，是
    原告得向被告請求的僅有此30萬元賠償金部分，逾此之請求
    ，顯屬無據。
、原告得請求之金額合計為36萬元。
(三)、綜上所述，原告請求被告給付81萬元，及自起訴狀繕本送達
    翌日即95年11月17日起至清償日止，按年息百分之5 計算之
    利息，在主文第1 項所示範圍內為，有理由，逾此範圍之請
    求為無理由，應予駁回。
結論，原告之訴一部為有理由，一部為無理由，依民事訴訟法第
79條，判決如主文。
中　　華　　民　　國　　96　　年　　3 　　月　　26　　日
                  民事第二庭    法　官　吳思怡
正本係照原本作成。
如不服本判決，應於收受送達後20日內向本院提出上訴書狀，其
未表明上訴理由者，應於提出上訴後20日內向本院補提理由書狀
（均須按他造當事人之人數附繕本）。
中　　華　　民　　國　　96　　年　　3 　　月　　26　　日
                                書記官　王秋淑
